【裁判字號】    97,交抗,81
【裁判日期】    971211
【裁判案由】    違反道路交通管理處罰條例聲明異議
【裁判全文】
臺灣高等法院花蓮分院交通事件裁定      97年度交抗字第81號
抗  告  人  交通部公路總局臺北區監理所花蓮監理站
法定代理人  甲○○
相  對  人
即受處分人  乙○○
上列抗告人因相對人即受處分人違反道路交通管理處罰條例案件
，對於交通部公路總局臺北區監理所花蓮監理站於民國97年10月
7日所為處分（處分案號：花監違字第裁44 -P00000000號），聲
明異議，不服臺灣花蓮地方法院中華民國97年10月23日97年度交
聲字第282號裁定，提起抗告，本院裁定如下：
    主  文
抗告駁回。
    理  由
一、受處分人即相對人（以下簡稱受處分人）在原法院異議意旨
    略以：伊對飲用酒類違規駕駛重型機車等情並不爭執，惟伊
    並無重型機車駕照，只有小型車普通駕駛執照，倘吊扣伊之
    小型車普通車駕駛執照，將影響伊之生計及生活甚鉅，請求
    撤銷關於吊扣小型車普通駕駛執照12個月之處分等語。原法
    院認受處分人之異議有理由，而將原處分關於吊扣小型車普
    通車駕駛執照12個月之處分撤銷。
二、抗告意旨略以：依據道路交通管理處罰條例第35條第1項第1
    款規定：「汽車駕駛人，駕駛汽車經測試檢定酒精濃度超過
    規定標準者，處新臺幣15000以上60000以下罰緩，並當場移
    置保管該汽車及吊扣其駕駛執照12個月」，上開處罰酒後駕
    車行為規定之立法目的，係因駕駛人於飲酒後駕車，將會增
    加發生交通事故之危險，有助於防範惡性嚴重之肇事行為，
    避免駕駛人再犯，確保用路人之安全。又現基於採機車駕駛
    執照、汽車駕駛執照各一照管理原則，對車主及駕駛人之權
    利亦有保障，然酒後駕車違規行為吊扣駕照之目的，仍有暫
    時禁止行為人於道路上駕駛，以免其短期內再犯之用意，並
    不得因為駕駛領有最高級（汽車）駕駛資格即有多次駕駛汽
    車之機會。且吊扣汽車駕駛執照之裁處，係以受處分人違規
    時駕駛資格之憑證作為立基，道路交通管理處罰條例第35條
    亦有規定吊扣其駕駛執照之裁處依據，而非同道路交通管理
    處罰條例第68條規定。是本件受處分人違規酒後駕車所駕駛
    普通重型機車之資格憑證，係基於其領有普通自用小客車駕
    駛執照，並非無照駕駛，而為越級駕駛。故抗告人所為之處
    分核無不當，爰請求撤銷原裁定，另為妥適之裁定。
三、按民國（下同）94年12月14日修正、95年3月1日施行前之道
    路交通管理處罰條例第68條固規定：「汽車駕駛人，因違反
    本條例及道路交通安全規則之規定，受吊扣或吊銷駕駛執照
    處分時，吊扣或吊銷其持有各級車類之駕駛執照」。惟修正
    後業已刪除「吊扣」之規定，改為「汽車駕駛人，因違反本
    條例及道路交通安全規則之規定，受吊銷駕駛執照處分時，
    吊銷其持有各級車類之駕駛執照」。其修正理由乃係舊法將
    違法或違規駕駛人所持有各級車類之駕駛執照一併吊扣，失
    之過苛，影響人民工作及生活甚鉅，故依修正後之該條規定
    ，受吊扣駕駛執照處分時，僅能吊扣違規當時所駕車類之駕
    駛執照，不再吊扣其持有各級車類之駕駛執照，僅於受吊銷
    駕駛執照處分時，始吊銷其持有各級車類之駕駛執照，其理
    甚明。又按道路交通管理處罰條例及道路交通規則關於汽車
    之定義係包括「機器腳踏車」在內，道路交通管理處罰條例
    第 3條第8款、道路交通安全規則第2條第1項第1款，亦分別
    定有明文。經查：
（一）本件受處分人乙○○有違反道路交通管理處罰條例之事實
      ，抗告人及受處分人皆無異議，並有臺北區監理所花蓮監
      理站花監違字第裁44-P00000000號裁決書在卷可憑。是受
      處分人酒後駕駛重型機車，而遭抗告人處以吊扣普通小型
      車駕駛執照之事實，堪予認定。
（二）受處分人本件違規酒後駕駛，依行為時之道路交通管理處
      罰條例第35條第1項第1款之規定：「汽車駕駛人，駕駛汽
      車經測試檢定酒精濃度超過規定標準，處新台幣1萬5千元
      以上 6萬元以下罰鍰，並當場移置保管該汽車及吊扣其駕
      駛執照1年」，除罰鍰外自應吊扣其駕駛執照1年。然此吊
      扣駕駛執照之處分，依上開有關道路交通管理處罰條例第
      68條修正之說明，應僅限於駕駛人違規時所駕駛之駕駛執
      照種類，抗告人自不得擴張法律，吊扣駕駛人違規駕駛時
      所駕車類以外之駕駛執照。而本件受處分人違規時係駕駛
      重型機車，依法所受處分應為限制駕駛重型機車，殆無疑
      義。抗告人自不得擴張法律，吊扣受處分人違規駕駛時所
      駕車類以外之他級車類駕駛執照。
（三）又本件受處分人於酒後駕駛重型機車違規時，並未領有重
      型機車駕駛執照一情，亦為受處分人所自承，且其因此違
      規行為業經處罰1千8百元之罰鍰，亦有交通部公路總局自
      行收納款項收據（收據聯）影本附卷可稽。本件縱因受處
      分人未領有重型機車駕駛執照，而無其違規駕駛時所駕車
      類之駕駛執照可供吊扣；惟吊扣其違規駕駛時所駕車類以
      外之小型車普通駕駛執照，雖可達成禁止受處分人繼續酒
      後駕車之行政目的，然亦同時造成剝奪受處分人駕駛他級
      車類之結果，所造成之損害與所欲達成目的之利益，顯然
      失衡，復與前揭道路交通管理處罰條例第68條之修正意旨
      不符，有違法律保留原則。而此關於駕駛執照管理所衍生
      之執行困難或法規漏洞，宜由修法或其他行政措施解決，
      尚不得擴張解釋，於駕駛人無違規駕駛時所駕車類駕駛執
      照可供吊扣時，即率爾代以吊扣其所領有之他級車類駕駛
      執照，而將此不利益歸諸於受處分人。
（四）再保障人民之工作權及生存權，為憲法第15條明文所定。
      駕駛人之違規行為，雖當受處分，然處罰之範圍、方式、
      手段等，仍應遵守比例原則，始為允當；行政機關尚不得
      隨意將之擴張，而限制人民駕駛他級車類行駛道路之權利
      ，而導致影響人民工作權及生存權。故抗告人主張：處罰
      酒後駕車行為並吊扣駕駛人駕駛執照之目的，在於有助於
      防範惡性嚴重之肇事行為，避免駕駛人再犯，確保用路人
      之安全一節，亦難認有理由。
（五）綜上所述，原裁定將原處分關於吊扣普通小型車駕駛執照
      12個月部分撤銷，經核於法尚無不當。抗告意旨指摘原裁
      定不當，並無理由，應駁回其抗告。
據上論斷，應依道路交通管理處罰條例第89條、道路交通案件處
理辦法第25條、第26條，刑事訴訟法第412條，裁定如主文。
中    華    民    國    97    年    12    月    11    日
                         審判長法  官  何方興
                               法  官  林鳳珠
                               法  官  林德盛
以上正本證明與原本無異。
本件不得再抗告。
                               書記官  劉妙娘
中    華    民    國    97    年    12    月    11    日


司法院資訊處製作；財團法人民間司法改革基金會備份。
